臺灣臺中地方法院刑事判決　　　　　　　96年度易字第3427號
公　訴　人　臺灣臺中地方法院檢察署檢察官
被　　　告　乙○○
　　　　　　丙○○
共　　　同
選任辯護人　李慶松律師
　　　　　　蔡瑞麒律師
上列被告等因妨害自由案件，經檢察官聲請以簡易判決處刑（九
十五年度偵字第二四一三○號)，本庭沙鹿簡易庭（九十六年度
沙簡字第三七八號）認不宜以簡易判決處刑，簽移本院刑事庭改
依通常程序審理，判決如下：
    主  文
乙○○、丙○○無罪。
    理  由
一、公訴意旨略以：被告乙○○與告訴人戊○○因有債務糾紛，
    竟與其妻即被告丙○○、友人即案外人甲○○（由檢察官另
    以九十四年度偵字第一四九四五號偵辦中，下稱「甲○○另
    案」）基於妨害自由之犯意聯絡，由丙○○於民國九十四年
    六月一日二十二時許，以解決債務問題為由，約告訴人戊○○至臺中縣沙鹿鎮○○路「風尚人文咖啡館」見面。嗣告訴
    人戊○○由其姐即告訴人丁○○陪同前往上址，案外人甲○○即表示被告乙○○、告訴人戊○○擅自以伊名義在外放款
    ，應分別給付伊新臺幣（下同）三十萬元云云。告訴人戊○○自認與案外人甲○○不相識，二人無債務糾紛，因而隨同
    被告丙○○、案外人甲○○前往臺中縣沙鹿鎮○○街一五六
    號被告乙○○住處，欲詢問被告乙○○。詎告訴人戊○○、
    丁○○姊妹隨同被告丙○○、案外人甲○○至臺中縣沙鹿鎮
    ○○街一五六號被告乙○○住處後，被告乙○○、丙○○即
    拉下該屋鐵門阻止告訴人戊○○、丁○○離去，案外人甲○○並以告訴人戊○○須簽發一百三十萬元本票，否則無法走
    出大門等語，使告訴人戊○○行無義務之事，並妨害告訴人
    戊○○、丁○○行使離開該處之權利。嗣告訴人丁○○友人
    張兆東來電，發現異狀而報警查獲。因認被告乙○○、丙○○二人所為均係犯刑法第三百零四條第一項之強制罪嫌等語
    。
二、按犯罪事實應依證據認定之，無證據不得認定犯罪事實；不
    能證明被告犯罪者，應諭知無罪之判決，刑事訴訟法第一百
    五十四條第二項、第三百零一條第一項分別定有明文。又認
    定不利於被告之事實，須依積極證據，苟積極證據不足為不
    利於被告事實之認定時，即應為有利於被告之認定，更不必
    有何有利之證據；告訴人之告訴，係以使被告受刑事訴追為
    目的，是其陳述是否與事實相符，仍應調查其他證據以資審
    認（最高法院三十年上字第八一六號、五十二年台上字第一
    三○○號判例參照）。且刑事訴訟法上所謂認定犯罪事實之
    積極證據，係指適合於被告犯罪事實之認定之積極證據而言
    ，雖不以直接證據為限，間接證據亦包括在內，然而無論直
    接或間接證據，其為訴訟上之證明，須於通常一般之人均不
    致有所懷疑，而得確信其為真實之程度者，始得據為有罪之
    認定，倘其證明尚未達到此一程度，而有合理之懷疑存在時
    ，自不能以推測或擬制之方法，以為有罪裁判之基礎（最高
    法院七十六年台上字第四九八六號、四十年台上字第八六號
    等判例可資參照）。
三、本件公訴人認為被告乙○○、丙○○二人涉犯刑法第三百零
    四條第一項之強制罪嫌，無非以上開犯罪事實，業據告訴人
    戊○○、丁○○二人於警詢及檢察官訊問時指訴綦詳，並經
    證人張兆東於警詢及臺灣臺中地方法院檢察署檢察官九十四
    年度偵字第一四九四五號案件偵查中證述明確，核與共同被
    告甲○○於警詢供稱，當天因商討債務問題才相約等情相符
    ，足認案發當日告訴人戊○○姊妹係隨同被告丙○○、案外
    人甲○○至被告乙○○、丙○○住處談論債務問題，雖被告
    丙○○以當日係與告訴人戊○○談論妨害家庭之事置辯，並
    提出刑事告訴狀為憑，惟該妨害家庭案件係本案發生後之九
    十四年六月十五日始提出告訴，尚難據此為被告有利之認定
    。此外，復有本票影本四張、清償還款協議書影本一份在卷
    可資佐證為其主要論據。訊據被告二人則堅詞否認有何強制
    之犯行，被告乙○○辯稱：伊並未關上鐵門不讓告訴人二人
    離開，而告訴人戊○○開立本票時，伊不在場根本不知道發
    生何事，並無與他人有何犯意聯絡等語；被告丙○○則辯稱
    ：伊並非因債務糾紛而與告訴人戊○○會面，告訴人戊○○
    開立本票當時伊在場，但只有看到告訴人戊○○在寫東西，
    根本不知道她是在寫本票，也未關上鐵門不讓告訴人二人離
    開，並無與他人有犯意聯絡等語。
四、經查：
(一)、雖告訴人戊○○、丁○○以上開檢察官起訴犯罪事實指訴被
    告二人與案外人甲○○共同妨害其二人自由，然告訴人戊○○、丁○○二人於本件主張遭人妨害自由事情發生後，於「
    甲○○另案」警詢及偵訊中均僅表示係遭案外人甲○○強制
    開立本票及限制自由，均未提及被告乙○○、丙○○二人有
    與案外人甲○○共同強制告訴人戊○○開立本票及不讓告訴
    人二人離去之事，此從告訴人戊○○於警詢中陳稱：「（你
    是否要提出告訴？）要，我要告乙○○欠我錢，甲○○限制
    我自由不讓我及我姐離去」、「（乙○○、丙○○當時在做
    何事？）丙○○在場沒有說話。乙○○後來一下子就離開現
    場」等語（見偵卷第四十頁反面、第四十二頁），繼於偵訊
    中陳稱：「甲○○逼你寫本票時，乙○○、丙○○在旁邊做
    什麼？）不知道，他們都未說話，（如果乙○○有要顧著門
    ，那你姐姐怎會有機會去開門？）可是我姐姐沒有走出大門
    ，是沒有很強制性，．．．（你簽本票時你姐姐在旁邊做什
    麼？）她那時剛好接到電話走到門口去接電話。」等語（見
    偵卷第二十六頁反面）；而告訴人丁○○則於警詢中陳稱：
    「你是否要提出告訴？」要向甲○○提出妨害自由告訴」、
    「（乙○○、丙○○當時在做何事？）乙○○、丙○○無做
    任何事」等語（見偵卷第四十三頁反面、第四十五頁），繼
    於偵訊中陳稱：「（告甲○○何事？）後來我朋友打電話過
    來，在屋內收訊不好，我走出來外面把鐵門拉開．．．（甲○○在強迫你妹妹簽本票時，乙○○及丙○○在旁邊做什麼
    ？）在旁邊看著未說什麼話。」等語自明（見偵卷第二十七
    頁）。又告訴人戊○○、丁○○二人於本院審理時亦均結證
    稱：在其二人進入被告乙○○家時，鐵門僅拉下到約成人膝
    蓋高的位置，並末全關下，係處於可以拉開之狀態，而在告
    訴人戊○○開立本票時，被告乙○○已離開住家並不在現場
    ，且告訴人丁○○因為有來電，乃到被告乙○○家前面賣彩
    券處接聽電話，並在電話中告知證人張兆東請其報警，員警
    因而趕到等語（本院九十六年八月二十日審理筆錄）。雖告
    訴人丁○○於本院審理時另證稱：被告丙○○在案外人甲○○強迫告訴人戊○○簽立本票時，有在旁邊出聲要告訴人戊○○配合趕快寫一寫等語，然此與其自己在「甲○○另案」
    中陳稱當時被告丙○○並未講什麼話不符（詳見上述），且
    告訴人戊○○於本院審理時亦結證稱在其開立本票時，被告
    丙○○在旁邊看戲，並未講什麼話，是告訴人丁○○之上開
    證詞亦顯與告訴人戊○○所述不同，而告訴人戊○○乃遭人
    強迫開立本票之人，對於究竟何人要求其開立本票，當知之
    最詳，自應以告訴人戊○○所述在其開立本票時，被告丙○○並未為任何表示為可信。是由上開證人即告訴人戊○○、
    丁○○二人歷次之證詞，及經本院質之告訴人二人為何於案
    發之初，僅告案外人甲○○而未告被告二人，告訴人二人亦
    均證稱是後來覺得應是被告二人指使案外人甲○○，所以才
    再告被告二人等語以觀，可知告訴人戊○○、丁○○二人在
    進入被告乙○○家中後，行動及接聽電話之自由並未受到限
    制，且在告訴人戊○○開立本票時，被告乙○○已離開並未
    在現場，被告丙○○亦未有任何言語或動作上之表示，則告
    訴人戊○○、丁○○二人不利於被告二人之指訴，顯與事證
    不符，且告訴人亦無從證實究竟被告二人與案外人甲○○有
    何犯意聯絡，是本件告訴人二人之指訴，顯乏事證證明，實
    難遽以採信。
(二)、再檢察官雖另舉於「甲○○另案」中，證人張兆東之警詢、
    偵訊證述，及證人即案外人甲○○於警詢中證稱：當天因商
    討債務問題才相約等語為證。然證人張兆東於「甲○○另案
    」雖證稱其有打電話給告訴人丁○○，告訴人丁○○接聽後
    告知其無法離開，其因而報警等語，然依證人張兆東上開證
    述，亦足證明告訴人丁○○當時並未遭人限制行動自由，否
    則告訴人丁○○當無法自由接聽電話，且證人張兆東亦證稱
    當時告訴人丁○○並未告知其無法離開之原因。又證人即案
    外人甲○○於「甲○○另案」警詢中雖證稱當天因商討債務
    問題才相約等語，然其於本院審理時乃結證稱：當時是為談
    論告訴人戊○○與被告乙○○的感情問題及之前合作問題相
    約，且是告訴人戊○○自願開立本票等語。再卷附之本票影
    本四張、清償還款協議書影本一份，均僅足證明告訴人戊○○開立本票及告訴人戊○○與被告乙○○二人間存有債權債
    務關係之事實，均無從採為認定被告二人犯罪之積極證據。
五、綜合上述，本件告訴人告訴人戊○○、告訴人丁○○之指訴
    存有重大明顯之瑕疵，難以採信為真，公訴人所舉之證據，
    亦尚不足以證明被告二人確有強制罪之犯行，此外，本院復
    查無任何積極事證足認被告二人有何公訴人所指之犯行，本
    件實有合理之懷疑存在，自不能以推測或擬制之方法，遽認
    被告二人有罪，依照首揭法條及判例意旨，不能證明被告犯
    罪，依法應諭知無罪之判決。
據上論斷，應依刑事訴訟法第三百零一條第一項，判決如主文。
中　　華　　民　　國　　96　　年　　10　　月　　 8　　日
                  刑事第十四庭     法  官   洪堯讚
右正本證明與原本無異。
如不服本判決，應於送達後十日內向本院提出上訴狀（須附繕本
），上訴於臺灣高等法院臺中分院。
                                   書記官   沈慧玲
中　　華　　民　　國　　96　　年　　10　　月　　 8　　日
